【裁判字號】    99,小上,54
【裁判日期】    990618
【裁判案由】    清償債務
【裁判全文】
臺灣板橋地方法院民事判決              99年度小上字第54號
上  訴  人  甲○○
被上訴人    乙○
上列當事人間請求清償債務事件，上訴人對於中華民國99年4月
21日本院三重簡易庭99年度重小字第373號第一審判決提起上訴
，本院判決如下：
    主  文
上訴駁回。
第二審訴訟費用新臺幣壹仟伍佰元由上訴人負擔。
    理  由
一、程序方面：
  (一)按對於小額程序之第一審裁判之上訴，非以其違背法令為理
    由，不得為之，民事訴訟法第436 條之24第2 項定有明文；
    又上訴狀內應記載上訴理由，表明：一原判決所違背之法令
    及具體內容、二依訴訟資料可認為原判決有違背法令之具體
    事實，同法第436 條之25亦定有明文可參。再者，所謂判決
    違背法令，乃係指判決不適用法規或適用不當，亦為同法第
    468 條所明定，且此亦為小額事件之上訴程序所準用（民事
    訴訟法第436 條之32第2 項規定參照）。本件上訴人提起上
    訴，係以原審認定事實違背舉證責任分配法則，違反論理法
    則之判決違背法令之情事為由，堪認其對於原第一審小額判
    決違背法令之情事，已有具體之指摘，是上訴人提起本件上
    訴，應認為已具備合法要件，合先敘明。
  (二)次按小額程序之第二審判決，依上訴意旨足認上訴為無理由
    者，得不經言詞辯論為之，民事訴訟法第436 條之29第2 款
    亦有明文可參。
二、本件上訴意旨略以：兩造為夫妻關係，被上訴人主張兩造成
    立消費借貸關係，應由被上訴人舉證證明之，又上訴人交付
    12,150元予被上訴人，係贈與被上訴人作為繳納學費之用，
    並非作為清償本件借款，足見兩造係成立贈與而非借貸，原
    審未調查兩造係成立借貸或贈與之法律關係，僅以信用卡帳
    單或銀行帳戶明細資料，作為兩造成立消費借貸之法律關係
    ，顯有舉證責任分配錯誤，及有應予調查之證據未予調查之
    違法，自有違反違論理法則之違法，為此，爰依法提起本件
    上訴，並聲明求為判決：廢棄原判決，駁回被上訴人在第一
    審之訴及假執行之聲請。如受不利之判決，願供擔保請准宣
    告免為假執行等語。
三、經查：
  (一)所謂違背法令，非以違背成文法為限；即判決違背成文法以
    外之法則，如論理法則、經驗法則、證據法則，仍應認第二
    審判決確定之事實違背法令。所謂論理法則，係指依立法意
    旨或法規之社會機能就法律事實所為價值判斷之法則而言。
    例如依證書之記載確定事實時，必須該證書之記載或由其記
    載當然推理之結果，與所確定之事實，在客觀上能相符合者
    ，始足當之；若缺此符合，即屬違背論理法則。所謂經驗法
    則，係指由社會生活累積的經驗歸納所得之法則而言；凡日
    常生活所得之通常經驗及基於專門知識所得之特別經驗均屬
    之。若由多項證據之證明力推理之結果，可能發生某項事實
    者，苟經第二審法院依自由心證判斷，而與情理無違，除有
    反證外，不得指為與經驗法則有違。例如鑑定人所陳述之鑑
    定意見，認原告所受傷害為鈍器撞擊所致，經第二審法院參
    酌其他證據認定為被告持木棍所擊，並說明得心證之理由，
    應屬事實審法院採證認事職權行使之範圍，不得指為違背法
    令（最高法院79年度第1次民事庭會議）。
  (二)民事訴訟事件，當事人曾為不利於己之自承（自認）時，法
    院自可毋庸別予調查證據，即依據其自承（自認）以為裁判
    ，如合法代理人在訴訟上代為自認，亦與該當事人自身所為
    者同，又當事人主張之事實，經他造自認者，無庸舉證，此
    觀民事訴訟法第279條第1項之規定定自明。依此規定，當事
    人主張之事實經他造自認者，依法不負舉證責任。法院亦不
    得就他造自認之事實調查證據，另為與其自認事實相反之判
    斷，並應以其自認為認定事實及裁判之基礎（最高法院19年
    上字第2165號判例意旨、97年度台上字第2570號判決意旨參
    照）。經查，被上訴人起訴時主張上訴人向其預借訂購汽車
    之訂金及新車保險費合計為新台幣（下同）63, 907元，有
    上訴人之起訴狀可按，被上訴人於99年3月3日調解時陳述「
    已經部份給付，餘款應該只剩新台幣18,000元」等語（見99
    年度司重小調第79號卷第21頁），再於99年3月31日言詞辯
    論時陳述「我拿現金還給原告，只剩下18,757元未還，我在
    98 年9月21日我領了33,000元，以現金交給原告清償，98年
    9月6日還了12,150元，也是以現金還，其中33,000元是我領
    出來放在桌上，我去上班，回來錢就不見了，應該是原告拿
    去還信用卡」等語（見99年度重小字第373號卷第9頁），參
    酌上訴人之前開陳述，上訴人顯已自認兩造成立消費借貸關
    係，僅爭執上訴人已清償之數額，否則如係贈與，上訴人豈
    有自承還錢之行為？參酌前開判例意旨，上訴人既已自認兩
    造成立消費借貸之法律關係，原審即無再行調查兩造究係成
    立消費借貸或贈與之法律關係之必要，原審於原審中所存在
    之訴訟資料基礎即本於上訴人之自認，本於自由心證，認定
    事實，自難謂有何誤認訴訟資料而為錯誤之推論致有違背論
    理法則之處，此乃原審就證據取捨結果所為之事實認定，係
    屬事實審法院之職權範圍，且查無任何違背證據法則、論理
    法則之處，是上訴人執此主張原審判決有違背法令之情事云
    云，亦無足取。
  (三)自認之撤銷，除別有規定外，以自認人能證明與事實不符或
    經他造同意者，始得為之，民事訴訟法第279條第3項定有明
    文。上訴人於原審抗辯已清償予被上訴人12,150元，已如前
    述，於提起本件上訴時，又改稱交付12,150元為繳付研究所
    學費而贈與被上訴人並非清償借款云云，上訴人不能證明自
    認清償12,150元係與事實不符，或經他造同意，自不得撤銷
    其自認，準此，上訴人主張以交付12,150元係贈與予被上訴
    人而非清償借款，據此推論被上訴人交付現金予上訴人亦係
    贈與云云，自不足取。
四、綜上所述，本件上訴意旨指摘原審判決違背法令，求予廢棄
    改判，依其上訴意旨，足認顯為無理由，爰不經言詞辯論，
    逕以判決駁回之。又本件為第二審終局確定之判決，上訴人
    聲請供擔保免為假執行，核無必要，併此敘明。
五、本件第二審訴訟費用應依民事訴訟法第436條之19第1項確定
    其數額為新臺幣1,500元，並應由上訴人負擔。
六、據上論結，本件上訴為無理由，爰依民事訴訟法第436 條之
    19第1 項、第436 條之29第2 款、第436 條之32第1 項、第
    2 項、第449 條第1 項、第78條，判決如主文。
中    華    民    國    99    年    6     月    18    日
                  民事第三庭    審判長法  官  朱耀平
                                      法  官  劉以全
                                      法  官  徐玉玲
以上正本證明與原本無異。
不得上訴。
中    華    民    國    99    年    6     月    18    日
                                      書記官  陳靜怡

司法院資訊處製作；財團法人民間司法改革基金會備份。
